【裁判字號】    97,訴,4244
【裁判日期】    971128
【裁判案由】    戶籍法等
【裁判全文】
臺灣臺中地方法院刑事判決              97年度訴字第4244號
公  訴  人  臺灣臺中地方法院檢察署檢察官
被      告  乙○○
                    統一編號：.
選任辯護人  陳宏盈律師
上列被告因戶籍法等案件，經檢察官提起公訴（97年度偵字第15
198號），被告於準備程序就被訴事實為有罪之陳述，經本院合
議庭裁定改依簡式審判程序審理，判決如下：
    主    文
乙○○共同行使偽造之國民身分證，足以生損害於公眾及他人，
處拘役伍拾日，併科新臺幣肆萬元，拘役如易科罰金，以新臺幣
壹仟元折算壹日，罰金如易服勞役，以新臺幣壹仟元折算壹日。
扣案之偽造中華民國國民身分證壹張、變造全民健康保險卡壹張
均沒收之。
    事實及理由
一、本件犯罪事實及證據，除犯罪事實欄一、第2行「基於行使
    偽造特種文書之犯意聯絡」之記載應更正為「共同基於行使
    偽造國民身分證、特種文書及變造特種文書之犯意聯絡」、
    第2行「由乙○○交付予綽號阿民男子2張照片」之記載應更
    正為「由乙○○交付予友人張偉杰介紹認識之綽號阿民之成
    年男子照片2張」、第9行「偽造屬於特種文書之…」之記載
    應更正為「變造屬於特種文書之…」、第10行「全民健康保
    險卡」應增加修改為「全民健康保險卡（下稱健保卡）」第
    12行、16行及18行之「健保卡」前均增加修改為「變造之健
    保卡」，以及於證據並所犯法條欄一、第7行「復有偽造之
    健保卡、身份證扣案」應更正為「復有變造之健保卡及偽造
    之身分證扣案」等文字外，其餘均引用檢察官起訴書所載（
    如附件）。
二、原起訴書就被告關於上開健保卡部分，認係犯刑法第216條
    行使第212條偽造特種文書罪，尚有未洽，蓋本件依據中央
    健康保險局於民國97年9月26日以健保承字第0970000586號
    函覆：「說明二、所送李君之健保IC卡，經請本局健保IC卡
    承製廠商東元電機股份有限公司鑑驗結果為變造卡，檢附該
    公司出具證明乙紙 (如附件1)」，及附件之證明書：經本公
    司人員分析，該健保IC卡 1、卡體為健保卡真實卡體 2、晶
    片表面被異物覆蓋，致無法讀取內部資料 3、健保卡之卡號
    印刷字形，非習用字形，係變造等情，應認前揭健保卡性質
    上應係經變造後之特種文書，故核其所為係犯刑法第216條
    、第212條行使變造特種文書罪，而按刑法之偽造、變造私
    文書同為刑法第二百十條所明定，核無變更法條之可言，最
    高法院89年度臺上字第513號判決可資參照，是本院自得據
    以審理，無須變更起訴法條，先予敘明。次按中華民國國民
    身分證係由主管機關核發作為本國人士個人身分之證明，屬
    於品行能力相類證書之一種；另中華民國國民身分證上之「
    內政部印」則為表示內政部公署之公印文；又偽造公印文，
    刑法第218條既有獨立處罰之規定，且較刑法第212條之處罰
    為重，則於偽造刑法第212條特種文書之同時偽造公印文者
    ，尚應論較重之刑法第218條偽造公印文罪故起訴書關於證
    據並所犯法條二、第8至9行「亦即偽造內政部印公印文之行
    為，應屬偽造國民身分證之階段行為，不另論罪」之記載，
    容有誤會，附此敘明。又戶籍法第75條於97年5月28日修正
    公佈，該條第1項、第2項規定「意圖供冒用身分使用，而偽
    造、變造國民身分證，足以生損害於公眾或他人者，處5年
    以下有期徒刑、拘役或科或併科新臺幣50萬元以下罰金。行
    使前項偽造、變造之國民身分證亦同。」，按戶籍法第75條
    係針對國民身分證之偽造變造犯行予以明文規定，相較於刑
    法第212條係針對所有一般特種文書之偽造、變造犯行為之
    處罰規定，戶籍法之規定應屬於特別規定且較刑法第218條
    之處罰為重，依特別法優於普通法及從重處斷之原則，應優
    先適用戶籍法之規定，是被告乙○○偽造國民身分證犯行部
    分，應依戶籍法第75條論處。被告與真實姓名年籍不詳、自
    稱「阿民」之成年男子共同以偽造上開公印文之方法偽造中
    華民國國民身分證及變造健保卡後，而加以行使之行為，係
    犯戶籍法第75條第2項行使偽造國民身分證罪及刑法第216條
    、第212條行使變造特種文書罪，係以一行使行為而觸犯構
    成要件相異之數罪名，為想像競合犯，應依刑法第55條之規
    定，從一重之行使偽造國民身分證罪處斷。爰審酌被告無有
    期徒刑之前科，素行尚可，其僅因係巴西籍人在臺灣求職不
    易，即思以前揭偽造中華民國國民身分證及變造健保卡各1
    張之不法手段申辦電話預付卡，並同意以新臺幣 (下同)10,
    00至2,000之代價出賣予綽號「阿民」之成年男子，幸因被
    告並未申辦預付卡得逞而造成實質損害，及念其犯後均能坦
    承犯行，深具悔意，並其犯罪之動機、目的、手段等一切情
    狀，量處如主文所示之宣告刑，並分別諭知易科罰金及易服
    勞役之折算標準，以資懲儆。至本件被告之選任辯護人雖以
    被告現為學生，自幼無父親照護，母親患有重鬱症，因為分
    擔母親經濟上壓力，且無社會經驗，而罹犯罪章，其情狀顯
    可憫恕，應有刑法第59條酌量減輕其刑之適用等詞，然刑法
    第59條之酌量減輕其刑，必須犯罪另有特殊之原因與環境等
    等，在客觀上足以引起一般同情，認為即予宣告法定低度刑
    期尤嫌過重者，始有其適用，最高法院著有45年臺上1165、
    51年臺上字第899號判例可循，而選任辯護人所指之上開原
    因，本院已據為量刑之參酌，且依上開判例意旨所述，尚難
    適用減刑之寬典，附此敘明。末扣案之偽造中華民國國民身
    分證及變造健保卡各1張，為被告所有且係因本件犯罪所生
    之物，此據被告於警詢時供稱在卷，爰依刑法第38條第1項
    第3款之規定宣告沒收之，且上開偽造中華民國國民身分證
    特種文書1張，既經本院宣告沒收，其上偽造之內政部公印
    文，自無再依刑法第219條規定，重複諭知沒收之必要，併
    此敘明。
三、依刑事訴訟法第273條之1第1項、第299條第1項前段、第310
    條之2、第454條第2項，戶籍法第75條第1項、第2項，刑法
    第11條前段、第28條、第216條、第212條、第218條第1項、
    第55條前段、第41條第1項前段、第42條第3項、第38條第1
    項第3款，刑法施行法第1條之1，判決如主文。
本案經檢察官甲○○到庭執行職務。
中    華    民    國    97    年    11    月    28    日
                        刑事第三庭  法  官  楊曉惠
以上正本證明與原本無異。
如不服本判決，應於收受送達後10日內向本院提出上訴書狀（應
敘述具體理由並附繕本）。
上訴書如未敘述理由，應於上訴期間屆滿後20日內補提理由書於
本院。
                                    書記官  廖鳳美
中    華    民    國    97    年    11    月    28    日
附錄本院論罪科刑法條：
戶籍法第75條：
意圖供冒用身分使用，而偽造、變造國民身分證，足以生損害於
公眾或他人者，處五年以下有期徒刑、拘役或科或併科新臺幣五
十萬元以下罰金。
行使前項偽造、變造之國民身分證者，亦同。
將國民身分證交付他人，以供冒名使用，或冒用身分而使用他人
交付或遺失之國民身分證，足以生損害於公眾或他人者，處三年
以下有期徒刑、拘役或科或併科新臺幣三十萬元以下罰金。
刑法第212條
偽造、變造護照、旅券、免許證、特許證及關於品行、能力服務
或其他相類之證書、介紹書，足以生損害於公眾或他人者，處1
年以下有期徒刑、拘役或3百元以下罰金。
刑法第216條
行使第 210 條至第 215 條之文書者，依偽造、變造文書或登載
不實事項或使登載不實事項之規定處斷。
刑法第218條
偽造公印或公印文者，處 5 年以下有期徒刑。
盜用公印或公印文足以生損害於公眾或他人者，亦同。


司法院資訊處製作；財團法人民間司法改革基金會備份。
